臺灣高等法院民事判決　　　　　　　　 93年度重上字第386號
上　訴　人　宙○○
　　　　　　宇○○
　　　　　　地○○
　　　　　　天○○
共　　　同
訴訟代理人　邱永祥律師
複代理人　　張展郎
上　訴　人　丑○○
法定代理人　薛盆
上　訴　人　亥○○
　　　　　　癸○○
　　　　　　子○○
　　　　　　申○○
　　　　　　辰○○
兼共　　同
訴訟代理人　酉○○
上　訴　人　乙○○
　　　　　　丙○○
　　　　　　甲○○
　　　　　　己○○○
　　　　　　辛○○
　　　　　　壬○○
共　　　同
訴訟代理人　陳英欽
被上訴人　　戌○○
　　　　　　午○○○○○○
被上訴人　　庚○○
法定代理人　陳明理
被上訴人　　卯○○
　　　　　　丁○○
　　　　　　寅○○
　　　　　　戊○○
法定代理人　徐耀南
　　　　　　寅○○
被上訴人　　巳○○
　　　　　　未○○
共　　　同
訴訟代理人　李林盛律師
　　　　　　王彩又律師
　　　　　　許美麗律師
上列當事人間，因分割共有物事件，上訴人對於中華民國93年6
月14日臺灣桃園地方法院92年度重訴字第256號第一審判決，提
起上訴，經本院於94年3月22日言詞辯論終結，判決如下：
    主  文
原判決廢棄。
兩造共有坐落桃園縣平鎮市○○段第176地號、面積1355.37平方
公尺之土地，准予分割；其分割方法如附件 (二)所示：(A+B)部
分面積793.81平方公尺，分歸被上訴人等與上訴人申○○、酉○
○、亥○○、辰○○、癸○○、子○○等15人，按如附件(一)所
示分割後應有部分之比例保持共有； C部分面積288.31平方公尺
分歸上訴人乙○○、丙○○、甲○○、己○○○、辛○○、壬○
○等6人，按如附件 (一)所示分割後應有部分之比例保持共有；
 D部分面積273.25平方公尺分歸上訴人地○○、天○○、宇○○
、宙○○、丑○○等5人，按如附件 (一)所示分割後應有部分之
比例保持共有。
第一、二審訴訟費用，由兩造按如附件 (一)所示應有部分比例
欄之比例負擔。
    事實及理由
一、按：訴訟標的對於共同訴訟之各人必須合一確定者，共同訴
    訟人中一人之行為有利益於共同訴訟人者，其效力及於全體
    ；不利益者，對於全體不生效力，民事訴訟法第56條第 1款
    定有明文。又：共有物之分割，於共有人全體有法律上之利
    害關係，須共有人全體始得為之，故請求分割共有物之訴，
    屬於民事訴訟法第56條第 1項所稱訴訟標的，對於共同訴訟
    之各人必須合一確定者，共同訴訟人甲對於第二審判決提起
    上訴，係為有利益於共同訴訟人乙之行為，依同條項第 1款
    之規定，其效力及於共同訴訟人乙，自應列共同訴訟人乙亦
    為上訴人，最高法院42年度臺上字第 318號著有判例，足資
    參照。本件上訴人宙○○、宇○○、地○○、天○○ (以下
    稱地○○等4人)等就原法院對於被上訴人等起訴請求分割共
    有物所為判決，聲明不服，提起上訴，依前揭法條規定、判
    例意旨，其提起上訴之效力及於共同訴訟人丑○○、亥○○
    、癸○○、子○○、申○○、辰○○、乙○○、丙○○、甲
    ○○、己○○○、辛○○、壬○○及酉○○等人，自應將共
    同訴訟人丑○○、亥○○、癸○○、子○○、申○○、辰○
    ○、乙○○、丙○○、甲○○、己○○○、辛○○、壬○○
    及酉○○等人，亦列為上訴人。查上訴人丑○○未於言詞辯
    論期日到場，核無民事訴訟法第 386條所列各款情形之一，
    爰依被上訴人等之聲請，由其一造辯論而為判決，均合先敘
    明。
二、被上訴人等起訴主張：上訴人等與被上訴人等共有坐落桃園
    縣平鎮市○○段第 176地號、地目田、土地使用分區為商業
    區、面積1355.37平方公尺之土地 (以下稱系爭土地)，各應
    有部分詳如附件(一)所示，無不分割之約定，無使用上目的
    不能分割情事，經協商分割無法達成協議，聲請原法院調解
    亦不成立，為此，基於民法第823條第1項之規定，求為分割
    之判決；同意原法院命為原物分配予各共有人，將原判決附
    圖甲案所示A部分面積676.9 9平方公尺分歸被上訴人等共有
    、B部分面積 116.82平方公尺分歸上訴人申○○、酉○○、
    亥○○、辰○○、癸○○、子○○ (以下稱酉○○等6人)等
    共有、 C部分面積288.31平方公尺分歸上訴人乙○○、丙○
    ○、甲○○、己○○○、辛○○、壬○○ (以下稱乙○○等
    6人)等共有、 D部分面積273.25平方公尺分歸上訴人地○○
    、天○○、宇○○、宙○○、丑○○ (以下稱地○○等5人)
    等共有之分割方法，並聲明：(一)上訴駁回。(二)第二審訴
    訟費用由上訴人負擔。
三、上訴人酉○○等6人、乙○○等6人則以：被上訴人等訴請分
    割與上訴人等所共有之系爭土地，上訴人酉○○等 6人、乙
    ○○等 6人均同意依被上訴人所提出之分割方法，分割系爭
    土地；並同意原法院命為原物分配予各共有人、及其分割方
    法。並聲明同意被上訴人之分割方法。
四、上訴人宙○○等 5人則以：被上訴人等與上訴人等所共有之
    系爭土地，係上訴人地○○、天○○、宇○○、宙○○之父
    薛錦文自54年起至62年間獨資陸續向原地主承購，由薛錦文
    與原地主共同繳納地價稅，62年為所有權移轉登記時，薛錦
    文聽從母命將系爭土地登記為薛錦文、薛炳坤、薛錦源、薛
    重盛四兄弟共有，迄至90年間系爭土地之地價稅均由薛錦文
    或其繼承人繳納，被上訴人等與其餘共有人應先繳清積欠上
    訴人地○○、天○○、宇○○、宙○○等所繳納之地價稅，
    及依週年利率5%之利息後，始得分割系爭土地。又系爭土地
    上之建物為薛錦文承購系爭土地之前，即46年間向訴外人張
    述先所承購，91年間上訴人地○○為配合桃園縣平鎮市 110
    甲線道路拓寬工程而拆除部分建物，並支出 200餘萬元，就
    地整建，為保持整體使用性質，不適於分割。原判決附圖乙
    案所示 D部分，其上建物甫由上訴人等所整建，為上訴人宙
    ○○所居住，且設有上訴人等祖先牌位，如非分割不可，自
    應將原判決附圖乙案所示D部分，分歸上訴人地○○等5人共
    有；至於上訴人地○○等 5人未分得之系爭土地上建物，應
    由被上訴人等予以補償等語，資為抗辯。並聲明：(一)原判
    決廢棄。(二)兩造共有系爭土地，請准以原判決附圖乙案所
    示A部分面積676.99平方公尺分歸被上訴人等共有、B部分面
    積116.82平方公尺分歸上訴人酉○○等6人共有、C部分面積
    288.31平方公尺分歸上訴人乙○○等6人共有、D部分面積27
    3.25平方公尺分歸上訴人地○○等 5人共有。(三)第一、二
    審訴訟費用由被上訴人負擔。
五、被上訴人等主張上訴人等與被上訴人等共有之系爭土地，土
    地使用分區為商業區、面積有 1355.37平方公尺，各應有部
    分詳如附表所示，無不分割之約定，經協商分割無法達成協
    議，聲請原法院調解亦不成立等事實，為上訴人等所不爭執
    ，且有系爭土地登記謄本、桃園縣都市計畫土地使用分區證
    明書、調解不成立證明書等在卷(原審卷第16頁至第25頁)為
    憑；被上訴人等主張之上開事實，應堪信為真實。
六、查：各共有人，得隨時請求分割共有物。但因物之使用目的
    不能分割或契約訂有不分割之期限者，不在此限。民法第82
    3第1項前段定有明文。又：民法第823條第1項所謂因物之使
    用目的不能分割，係指共有物繼續供他物之用，而為其物之
    利用所不可缺，或為一權利之行使所不可缺者而言，僅因聚
    族而居之傳統關係，究難認有不能分割情形存在，最高法院
    50年度臺上字第970號亦著有判例，足資參照。經查：
(一)兩造所共有之系爭土地，業經都市計畫劃定為商業區之事實
    ，為兩造所不爭執，且有被上訴人等所提出之桃園縣都市計
    畫土地使用分區證明書在卷(原審卷第24頁)可按，其使用目
    的非不能分割。上訴人地○○等 5人雖以兩造所共有之系爭
    土地上，有上訴人地○○於91年間為配合桃園縣平鎮市 110
    甲線道路拓寬工程而拆除部分建物，並支出 200餘萬元，就
    地整建之建物，為保持整體使用性質，不適於分割等語為抗
    辯；惟查上訴人地○○等 5人所抗辯之事實，並非基於繼續
    供他物之用、且非不可或缺，而係基於其等個人之使用目的
    ，且有礙各共有人按其應有部分對於共有物之全部有使用收
    益之權能 (民法第818條參照)，尚難認系爭土地之使用目的
    ，有不能分割之情事，上訴人地○○等 5人持以抗辯系爭土
    地不適於分割，即無可採。
(二)上訴人地○○等 5人以兩造所共有之系爭土地，為上訴人地
    ○○等 4人之父薛錦文獨自承購，歷年之地價稅均由地○○
    等 4人所繳納，被上訴人等與其他共有人應先償還上訴人地
    ○○等 4人代繳之地價稅及其遲延利息，並應照價補償上訴
    人地○○等 4人於系爭土地上建物之損失後，始得分割系爭
    土地等語為抗辯；被上訴人等則否認上訴人地○○等 5人所
    抗辯之事實。惟查：
(A) 兩造所共有系爭土地，係由薛錦文、薛炳坤、薛錦源及薛重
    盛等4人(以下稱薛錦文等4人)向原地主買受，由薛錦文代表
    簽訂買賣契約，嗣由薛錦文等 4人於62年12月28日經法院判
    決，而各自取得系爭土地之應有部分 0000000分之243226等
    事實，業據被上訴人等提出上訴人地○○等 5人所不爭執真
    正之土地買賣契約書(原審卷第80頁至第82頁)、不動產買賣
    契約書、共有土地所有權分割契約書、土地登記謄本 (原審
    卷第222頁至第257頁)在卷為憑；上訴人地○○等5人抗辯兩
    造所共有系爭土地為上訴人地○○等 4人之父薛錦文獨自承
    購，不僅與事實不符，且系爭土地係依土地法登記為兩造所
    共有，依同法第43條之規定具有絕對效力，其等持以為抗辯
    ，自無可採。
(B) 上訴人地○○等 5人提出地價稅納稅稅單13件、地價稅繳款
    書11件(原審卷第83頁至第94頁)，以兩造共有系爭土地之地
    價稅均係薛錦文或上訴人地○○等 4人所繳納被上訴人等與
    其他共有人應先償還本息，始得分割等語為抗辯；惟查被上
    訴人等提起本件訴訟，係分割共有物之訴，即請求分割系爭
    土地，而上訴人地○○等 5人所提出之地價稅稅單、繳款書
    ，充其量僅能為系爭土地地價稅完稅之證明，非足以證明為
    上訴人地○○等4人之先父、或上訴人地○○等4人所完納，
    且與被上訴人等提起本件分割共有物之訴，無同時履行之對
    待給付關係，上訴人地○○等 4人非不得另循民事訴訟程序
    ，以資解決；上訴人地○○等 5人持以為本件分割共有物之
    訴之抗辯，顯無足採。
(C) 查兩造共有系爭土地上之建物，於薛錦文等 4人承購系爭土
    地之前即已存在，91年間上訴人地○○因桃園縣平鎮市 110
    甲線道路拓寬工程開闢，拆除部分，另行支出 200餘萬元重
    新整建等事實，為被上訴人等所不爭執，且據上訴人地○○
    等 5人提出之經濟部工廠登記證、台灣省桃園縣政府商業登
    記證、房屋權利異動申請書、桃園縣政府修建證、桃園縣平
    鎮市公所91年 6月26日平市工字第0910018342號函、工程估
    價單、桃園縣房屋標示調查記錄表等在卷 (原審卷第95頁至
    第100頁、第102、103頁)為憑，固屬不虛；惟查被上訴人等
    提起本件分割共有物之訴，法院首應斟酌者，為是否符合民
    法第823條第1項之規定；至於系爭土地上之建物是否有保留
    以供整體利用之必要，則為法院於定分割方法時，所應審酌
    之事項，自不得以系爭土地上存有建物，即謂系爭土地不適
    於分割；且系爭土地上之上訴人地○○等 4人之建物，占有
    系爭土地之全部面積，有原法院會同兩造、並囑託桃園縣平
    鎮地政事務所勘測屬實，有原法院勘驗筆錄、及卷附桃園縣
    平鎮地政事務所92年12月 5日平地測法字第7300號函所檢送
    之複丈成果圖在卷 (原審卷第121頁至第123頁、第132、133
    頁)可按；上訴人地○○等5人占有使用系爭土地，已逾越其
    對於系爭土地之應有部分，妨害其他共有人按其應有部分，
    對於系爭土地之全部，有使用收益之權能，自非足取，其持
    以為其他共有人應予補償，始得分割之抗辯，即無所據，洵
    無可取。
(三)綜合上述，兩造所共有系爭土地之使用目的，無不能分割之
    情事，又無不分割之約定，被上訴人等提起本件分割共有物
    之訴，請求裁判分割系爭土地，於法尚非無據，應予准許。
七、共有物之分割，依共有人協議之方法行之。分割之方法，不
    能協議決定者，法院得因任何共有人之聲請，命以原物分配
    於各共有人，民法第第824條第1項、第2項第1款定有明文。
    共有人因共有物分割之方法不能協議決定，而提起請求分割
    共有物之訴，應由法院依民法第 824條命為適當之分配，不
    受任何共有人主張之拘束。分割共有物，以消滅共有關係為
    目的。法院裁判分割共有土地時，除因該土地內部分土地之
    使用目的不能分割(如為道路)或部分共有人仍願維持其共有
    關係，應就該部分土地不予分割或准該部分共有人成立新共
    有關係外，應將土地分配於各共有人單獨所有。有最高法院
    49年度臺上字第2569號、69年度臺上字第1831號分別著有判
    例，足資參照。經查：
(一)被上訴人等9人與上訴人酉○○等6人合計15人、上訴人乙○
    ○等6人、及上訴人地○○等5人均願就分割後所分得之土地
    保持共有關係，以達共同使用之目的，業據兩造分別陳明在
    卷；依前揭判例意旨，於法尚無不合，應予准許，應先敘明
    。
(二)兩造對於系爭土地之應有部分、依其應有部分各可分得之面
    積，與兩造分別就其分割後維持共有之應有部分面積，及分
    割後對於共有部分之土地應有部分之比例，均分別如附件 (
    一)所示。
(三)本件兩造所共有系爭土地，為長方形，西北面鄰接同段 133
    之 1地號土地部分，係面臨20公尺寬之延平路，附近均為商
    店，人車往來頻繁，東南面鄰接同段 174地號土地部分，面
    臨約 5.6公尺寬之康樂路25巷，兩側均為住宅，人車往來較
    為稀少；鄰接延平路部分共有五間一層鐵皮屋店面，依序有
    水族館、水電代辦申請中心、機車行、照相館、眼鏡行，原
    為上訴人地○○等 4人之先父薛錦文所有，由上訴人地○○
    繼承取得所有權，前開五間店面後面有一層樓之木造平房，
    中間有一空地，由上訴人地○○、宙○○及上訴人丑○○之
    法定代理人薛盆等三戶占有使用，均未辦理保存登記等事實
    ，為上訴人地○○等 5人所不爭執，且有被上訴人等提出照
    片七張在卷(原審卷第258頁至第261頁)足憑，並經原法院會
    同地政人員勘測現場屬實，有勘驗筆錄二件及複丈成果圖一
    件在卷 (原審卷第119頁至第123頁、第133頁、第183頁至第
    186頁)可稽；由上開系爭土地之地理位置、環境，面臨延平
    路部分之土地價值，顯然高於東南面面臨康樂路25巷部分之
    土地，且系爭土地上之地上建物既均為鐵皮屋及木造平房，
    並均未辦理保存登記，經濟上之價值尚難認有非保存不可之
    必要。上訴人地○○等 5人所提如附圖所示乙案之分割方案
    ，將面臨康樂路25巷B、C部分之土地，分別分歸上訴人酉○
    ○等 6人、乙○○等6人，而將土地價較高、面臨延平路之D
    部分分歸上訴人地○○等5人共有，對於上訴人酉○○等6人
    、乙○○等 6人顯失公平，有違共有人平等及分割時之質量
    相當原則，是被告地○○五人請求如附圖乙案所示之分割方
    案，對於上訴人酉○○6人、乙○○等6人所分得土地之經濟
    價值顯然不利，嚴重妨礙其等利益，自非可採。
(四)被上訴人等提出如原判決附圖甲案所示之分割方法，將所示
    A部分分歸被上訴人等9人共有、B部分分歸上訴人酉○○等6
    人共有、 C部分分歸上訴人乙○○等6人共有、D部分分歸上
    訴人地○○等 5人共有，各共有人就系爭土地西北、及東南
    所面臨之延平路及康樂路25巷之範圍，由各共有人依其應有
    部分，均衡取得及利用，同時兼顧兩造所分得土地之經濟效
    用及全體共有人利益，有利於兩造對所取得之各該土地之利
    用，發揮最大經濟利益，且上訴人地○○等5人所分得D部分
    之土地，亦與其所提如原判決附圖乙案請求分得之位置相近
    ，變動最小。本院審酌系爭土地之現有使用狀況、價值高低
    、位置及兩造分割之經濟利益，並考量共有人應有部分所占
    面積大小等情狀，認以被上訴人等所提出如原判決附圖甲案
    所示之分割方法，雖較為適當、公允；惟查被上訴人等、及
    原判決未就上訴人酉○○等6人所分得B部分之土地，成一長
    條形，其寬度不足3公尺，依臺灣省畸零地使用規則第3條規
    定，無法單獨建築，予以考量，自不利於上訴人酉○○等 6
    人，仍非妥適之分割方法；惟業據被上訴人等與上訴人酉○
    ○等 6人已於本院準備程序期日、及言詞辯論意旨狀，陳明
    願保持共有關係。上訴人酉○○等 6人之不利事實，應已排
    除；上訴人地○○等 4人又以依原法院之分割方法，上訴人
    地○○等5人所分得之D部分之土地，成一梯形，其餘共有人
    所分得之土地均為長方形，亦有不公等語為抗辯；被上訴人
    等及其他共有人對於上訴人地○○等 4人之是項抗辯事實，
    固不爭執；惟亦已同意依土地之現狀，依原判決附圖甲案所
    示將 (A+B)、C、D之面積依其應有部分，函請地政機關重繪
    其分割線，業經桃園縣平鎮地政事務所函覆如附件(二)所示
    。
(五)綜合上開事證，被上訴人依據民法第823條、第824條規定，
    請求分割系爭共有土地為有理由，應予准許；惟原法院所為
    分割方法，對於上訴人酉○○等 6人所分得之土地，不利於
    建築，疏於考量，且未兼顧以系爭土地之現狀，依各共有人
    之應有部分予以分割，容有未恰；上訴意旨，指摘原法院之
    判決未依其分割方法予以分割為不當，求予廢棄，雖非有據
    ，惟經本院斟酌兩造所共有系爭土地之位置、環境，及經濟
    效益等一切情狀，爰就兩造所共有之系爭土地，更為分割如
    主文第二項所示，仍應認其上訴為有理由，應將原判決予以
    廢棄。
據上論結，本件上訴為有理由，爰判決如主文。
中　　華　　民　　國　　94　　年　 　3　　月　　29　　日
                  民事第五庭    審判長法　官  林丁寶
　　　　　　　　　　　      　　　　　法　官  高鳳仙
　　　　　　　　　　　      　　　　　法　官  陳博享
正本係照原本作成。
如不服本判決，應於收受送達後二十日內向本院提出上訴書狀，
其未表明上訴理由者，應於提出上訴後二十日內向本院補提理由
書狀（均須按他造當事人之人數附繕本）上訴時應提出委任律師
或具有律師資格之人之委任狀；委任有律師資格者，另應附具律
師資格證書及釋明委任人與受任人有民事訴訟法第四百六十六條
之一第一項但書或第二項（詳附註）所定關係之釋明文書影本。
中　　華　　民　　國　　94　　年　　3 　　月　　30　　日
　　　　　　　　　　　　　　　　　　　書記官   鄭靜如
附註：
民事訴訟法第四百六十六條之一（第一項、第二項）：
對於第二審判決上訴，上訴人應委任律師為訴訟代理人。但上訴
人或其他法定代理人具有律師資格者，不在此限。
上訴人之配偶、三親等內之血親、二親等內之姻親，或上訴人為
法人、中央或地方機關時，其所屬專任人員具有律師資格並經法
院認為適當者，亦得為第三審訴訟代理人。
